臺灣高等法院臺南分院刑事判決
110年度交上訴字第1205號
上  訴  人  
即  被  告  林靖權

                    住嘉義縣○○鄉○○村○○路○段000○0                    0號
上列上訴人因過失致死案件，不服臺灣嘉義地方法院110年度交
訴字第18號中華民國110年10月21日第一審判決（起訴案號：臺
灣嘉義地方檢察署109年度偵字第9892、10697號），提起上訴，
本院判決如下：
    主  文
上訴駁回。
    事  實
一、林靖權於民國109年10月5日18時44分許，駕駛車牌號碼000-
    0000號自小客車，沿嘉義縣○○鄉○○路0段由西往東方向行駛
    ，行經上開道路與同縣鄉○○路設○○○○○號誌交岔路口時，其
    行向為綠燈，本應注意車前狀況，並隨時採取必要之安全措
    施，而依當時天候晴，夜間有照明，柏油路面乾燥、無缺陷
    ，無障礙物，視距復屬良好，並無其他不能注意之情事，竟
    疏於注意上開義務，適有黃秀鶯手推無照明設備之四輪推車
    ，未注意夜間行經上開行車管制號誌交岔路口，於100公尺
    内有行人穿越道，未依規定行走行人穿越道，反由該路口由
    北往南方向穿越道路，致林靖權駕駛上開自小客車閃避不及
    而與之發生碰撞，黃秀鶯因而受有血胸併肢體骨折之傷害，
    經送醫急救，仍於同日21時44分許因創傷性休克死亡。林靖
    權於肇事後，在偵查機關或有偵查犯罪職權之公務員尚未發
    覺其犯罪前，即主動向據報前來處理車禍之員警坦承為肇事
    者自首而接受裁判。
二、案經嘉義縣警察局中埔分局報請相驗，及黃秀鶯之子女蔡月
    嬌、蔡順正、蔡順楠、蔡順福、蔡春梅提出告訴，由臺灣嘉
    義地方檢察署檢察官偵查起訴。
    理  由
壹、程序部分（證據能力部分）：
　　按被告以外之人於審判外之陳述，雖不符刑事訴訟法第159
    條之1至第159條之4之規定，而經當事人於審判程序同意作
    為證據，法院審酌該言詞陳述或書面陳述作成時之情況，認
    為適當者，亦得為證據；當事人、代理人或辯護人於法院調
    查證據時，知有刑事訴訟法第159條第1項不得為證據之情形
    ，而未於言詞辯論終結前聲明異議者，視為有前項之同意，
    刑事訴訟法第159條之5第1項、第2項分別定有明文。經查，
    本判決下列所引用被告以外之人於審判外之陳述（包括書證
    ），檢察官及被告林靖權於本院審理中均表示不爭執其證據
    能力，同意作為證據等語（見本院卷第67-70頁），亦未於
    言詞辯論終結前聲明異議，本院審酌上開證據資料製作時之
    情況，尚無違法不當及證明力明顯過低之瑕疵，亦認為以之
    作為證據應屬適當，揆諸前開規定，認前揭證據資料有證據
    能力。至本判決所引用之非供述證據，檢察官及被告於本案
    言詞辯論終結前，均未爭執其證據能力，且查無非法或不當
    取證之情事，復為證明本件犯罪事實所必要之重要關係事項
    ，認均有證據能力，合先敘明。
貳、實體方面：
一、訊據被告固不爭執其於上揭時、地，駕駛上開自小客車閃避
    不及而與被害人黃秀鶯發生碰撞，黃秀鶯因而死亡之事實，
    惟矢口否認有何過失致死之犯行，並辯稱：案發當時是夜間
    但無照明，且現場並無行人穿越道(斑馬線)，卷內資料顯示
    有照明及行人穿越道，均是事後公務機關再補上，故而視距
    不佳；又依行車紀錄器拍攝之影像，可知案發地點昏暗，伊
    行向之右邊又有1部自小客車，一半停到快車道上閃黃燈，
    伊擔心有人會開門，所以往左邊內線車道開，限縮了伊的車
    道及視線，且導致伊注意力分散、反應時間變短，故伊並無
    任何過失云云。然查：
㈠、被告於109年10月5日18時44分許，駕駛上開自小客車，沿嘉
    義縣○○鄉○○路0段由西往東方向行駛，行經上開道路與同縣
    鄉○○路設○○○○○號誌交岔路口時，其行向為綠燈，適有黃秀
    鶯手推無照明設備之四輪推車，未注意夜間行經上開行車管
    制號誌交岔路口，於100公尺内有行人穿越道，未依規定行
    走行人穿越道，反由該路口由北往南方向穿越道路，致被告
    駕駛上開自小客車閃避不及而與之發生碰撞，黃秀鶯因而受
    有血胸併肢體骨折之傷害，經送醫急救，仍於同日21時44分
    許因創傷性休克死亡之事實，為被告所不爭執，並據證人即
    告訴人蔡順福於警詢指述在卷（見相字卷第15-17頁)。此外
    ，並有嘉義縣警察局中埔分局道路交通事故現場圖、現場照
    片及現場監視器翻拍照片、天主教中華聖母修女會醫療財團
    法人天主教○○○○醫院109年10月5日診斷證明書、死亡證明書
    、道路交通事故調查報告表㈠㈡、證號查詢汽車駕駛人、車號
    查詢汽車車籍、道路交通事故當事人登記聯單、相驗筆錄、
    臺灣嘉義地方檢察署相驗屍體證明書、檢驗報告書、相驗報
    告書（見相字卷第19、23-35、41-47、59、65-105頁)、原
    審驗勘被告行車記錄器及現場監視器錄影光碟之勘驗結果及
    其截圖(見原審卷第107-108、119-127頁）在卷可稽，此部
    分之事實，洵堪認定。
㈡、按汽車行駛時，駕駛人應注意車前狀況，並隨時採取必要之
    安全措施，道路交通安全規則第94條第3項定有明文。本件
    被告係領有適當駕駛執照之人，有前揭證號查詢汽車駕駛人
    資料及道路交通事故調查報告表㈡（見警卷第43、45頁）在
    卷可參，其自應知悉並注意依上述道路交通安全之規定，駕
    駛上開自小客車，以避免車禍事故之發生。又依案發當時天
    候晴、夜間有照明，柏油路面乾燥、無缺陷、無障礙物、視
    距復屬良好及速限50公里等情狀，有前揭道路交通事故調查
    報告表㈠及現場照片及現場監視器翻拍照片（見相字卷第23-
    25、29-32頁）在卷可參。又稽之現場照片、現場監視器翻
    拍照片及對照道路交通事故現場圖(見相字卷第19、23-25、
    28-32頁)，可知道路交通事故現場圖右上方（即北方○○路路
    口之中間安全島設有1盞照明〈路燈〉，其上有2照明光源，見
    相字卷第23頁上方及第25頁下方照片)及右下方（被告行向
    過上開肇事交岔路口之○○路0段南方路邊，亦設有1盞照明〈
    路燈〉，見相字卷第23頁、第29頁下方照片)均設有照明，且
    道路交通事故現場圖右上方（即北方○○路路口）及右方（即
    東方被告行向過上開肇事交岔路口之○○路0段路口）均設有
    行人穿越道，另黃秀鶯穿越之該道路路口則未設有行人穿越
    道。再者，被告於案發時駕駛上開自小客車，沿嘉義縣○○鄉
    ○○路0段由西往東方向行駛，行經上開道路與同縣鄉○○路交
    岔路口時，被告係行駛在○○路0段內車道上，其行向號誌為
    綠燈，右前方（即東南方）外車道有1自小客車閃黃燈停在
    路邊，惟黃秀鶯係由該交岔路口未設有行人穿越道之路段，
    由被告行向之左前方(即東北方)自北往南穿越道路，另被告
    之行向並無其他障礙物，視距復屬良好等情，此觀現場監視
    器翻拍照片（見相字卷第31-32頁)、原審驗勘被告行車記錄
    器及現場監視器錄影光碟之勘驗結果及其截圖(見原審卷第1
    07-108、119-127頁）及本院勘驗被告行車記錄器光碟之勘
    驗結果及其截圖(見本院卷第73-74、81-120頁)即明。是前
    述路邊閃黃燈之自小客車，實不足以妨礙被告注意、觀察黃
    秀鶯之行走動向，且本件案發時確有照明及本件肇事地點10
    0公尺內確設有行人穿越道。準此，被告客觀上並無不能注
    意之情事，況本件上開交岔路口是否設有行人穿越道，核與
    被告是否有疏未注意車前狀況，並隨時採取必要安全措施之
    過失駕駛行為無涉，而係與黃秀鶯是否與有過失有關。　
㈢、經本院當庭播放勘驗被告行車記錄器光碟，勘驗結果為⑴18：
    44：05（行車記錄器顯示時間，下同）：畫面一開始可以看
    見，被告行駛在○○路0段內車道上，前方行向號誌為綠燈，
    右前方外車道有1自小客車閃黃燈停在路邊，遠方的對向車
    道亮著頭燈，被告行向的右側店家廣告招牌均有開燈。⑵18
    ：44：06：被告持續往前行駛，行向號誌仍為綠燈，沒有減
    速跡象，遠方的對向車道有車燈亮著，黃秀鶯行至○○路0段
    內側車道前方，上開自小客車仍停於右前方路邊。⑶18：44
    ：07：①被告持續往前行駛，行向號誌仍為綠燈，經過上開
    停在路旁的自小客車後，隨即也駛經過停止線，被告仍沒有
    減速跡象，路口遠方的斑馬線左右兩側皆有路燈1盞。②畫面
    中被告行駛的○○路0段（西往東方向）剛到路口時並沒有斑
    馬線，而是過了與○○路交叉路口後的一側才有斑馬線。⑷18
    ：44：08：被告繼續往前行駛，沒有減速跡象，行向號誌仍
    為綠燈，黃秀鶯位於○○路0段中央。⑸18：44：09-18：44：1
    5：於18：44：09被告駕駛之車輛撞擊黃秀鶯，黃秀鶯受到
    撞擊後先是彈到被告車輛之前擋風玻璃上，18：44：10黃秀
    鶯隨即滾落車下，先是掉在推車上再滾落到馬路上，被告係
    在撞擊黃秀鶯後才踩剎車等情，有本院勘驗被告行車記錄器
    光碟之勘驗結果及其截圖(見本院卷第73-74、81-120頁）在
    卷可參，而被告對上開勘驗結果，並無意見（見本院卷第75
    頁)。據上，可知被告於案發時駕駛上開自小客車，沿嘉義
    縣○○鄉○○路0段由西往東方向行駛，行經上開道路與同縣鄉○
    ○路交岔路口時，在其所駕駛之上開自小客車撞擊黃秀鶯之
    前，並無剎車減速之情，而係在該自小客車撞及黃秀鶯後始
    踩剎車，再參以被告於警詢供承：伊沒有看到前方有行人黃
    秀鶯，伊不知道黃秀鶯是從哪邊走過來等語（見相字卷第11
    頁)，顯見被告駕駛上開自小客車，在上開肇事交岔路口撞
    擊黃秀鶯前，未應注意車前狀況，並隨時採取必要之安全措
    施，以致完全未發現黃秀鶯行走至道路中央，而未採取及時
    剎車、閃避之措施，且其客觀上並無不能注意之情事，已如
    前述。綜上，足認被告確疏未注意車前狀況，並隨時採取必
    要之安全措施，以致其所駕駛之上開自小客車撞擊黃秀鶯，
    並致黃秀鶯因創傷性休克死亡，足見被告對於本件車禍之發
    生，確有過失甚明。
㈣、再者，本件車禍事故經送交通部公路總局嘉義區監理所嘉雲
    區車輛行車事故鑑定會鑑定，鑑定結果認被告駕駛自小客車
    ，夜間行經行車管制號誌交岔路口，未注意車前狀況，並隨
    時採取必要之安全措施，為肇事次因等情，有交通部公路總
    局嘉義區監理所110年1月15日嘉監鑑字第1090302864號函檢
    附之交通部公路總局嘉義區監理所嘉雲區車輛行車事故鑑定
    會嘉雲區0000000案鑑定意見書（見偵字第9892號卷第21-24
    頁)在卷可參。嗣復經原審送交通部公路總局車輛行車事故
    鑑定覆議會鑑定，其中肇事分析之佐認資料認，⑴監視器(檔
    名：0000-00-00-00-00-00)右上方畫面時間18：43：09-13
    顯示，肇事當時為夜間，肇事路口有照明，○○路號誌由綠燈
    轉為黃燈，行人黃君(即黃秀鶯)推行四輪式手推車自路口起
    步穿越路口；18：43：14○○路號誌由黃燈轉為紅燈，行人黃
    君推行四輪式手推車續穿越路口；18：43：26○○路號誌紅燈
    、○○路0段號誌綠燈，行人黃君推行四輪式手推車續穿越至
    内側車道(林車〈即被告駕駛之上開自小客車〉行向)延伸處之
    路口，此時，林車行駛於○○路0段内側車道；18：43：31○○
    路號誌仍為紅燈、○○路0段號誌仍為綠燈，行人黃君推行四
    輪式手推車續穿越至内側車道(林車行向)延伸處之路口，此
    時，林車行駛○○路0段内側車道通過停止線進入路口；18：4
    3：32林車撞擊前方續穿越路口之行人黃君推行四輪式手推
    車。⑵林車行車紀錄器(檔名：0000000-○○路○○路五段口-行
    車紀錄器）上方畫面時間18：44：05顯示，前方號誌綠燈，
    林車行駛内側車道，此時，行人黃君推行四輪式手推車於前
    方路口由左至右（覆議意見書誤載為由右至左）穿越路口；
    18：44：06顯示，前方號誌綠燈，林車行駛内側車道，此時
    ，行人黃君推行四輪式手推車於前方路口由左至右穿越至内
    側車道(林車行駛行向)延伸處之路口；18：44：07-08前方
    號誌仍為綠燈，林車通過停止線進入路口，此時，行人黃君
    推行四輪式手推車穿越至内側車道(林車行駛行向)延伸處之
    路口；18：44：09林車於路口撞擊前方行人黃君。⑶以林車
    行車紀錄器畫面林車行經肇事地前之距離(以畫面經過之道
    路交通設施及Google地圖量測)與經過之秒數，推算其肇事
    前行駛平均車速約46-47公里/小時。⑷依美國北佛羅里達州
    立大學警察科技管理學院於事故重建分析所採用之反應時間
    (含觸發、感知、判斷、鬆開油門、煞車、開始有效煞車)為
    1.6秒。另西北大學事故重建與鑑定技術(NWUTI)内提及，大
    多數駕駛於一般之交通狀況下，在已感知危險必須做停車動
    作之後的一個典型反應時間是0.75秒。但因事故之發生皆從
    觸發、感知、判斷而起，再至鬆開油門、煞車、開始有效煞
    車，故採用從觸發到開始有效煞車之反應時間為1.6秒。另
    因車輛煞車之阻力係數為0.7至0.85，再依林車肇事前平均
    車速約為46-47公里/小時計算，則被告駕駛自小客車所需之
    煞車時間1.53至1.9秒。換言之，林車必須於3.13-3.46秒（
    反應時間+煞車時間）前發現行人黃君推行四輪式手推車穿
    越道路，並開始緊急煞車，方能避免此車禍之發生；然監視
    器（檔名：0000-00-00-00-00-00)畫面顯示：行人黃君推行
    四輪式手推車穿越到内側車道(林車行向)延伸處之路口至與
    林車發生碰撞約5-6秒之時間(18：43：26-18：43：32)，且
    肇事當時天氣晴朗、夜間有照明，林車前方視距良好、無障
    礙，尚無不能注意之情事，肇事前黃美鶯由左至右穿越路口
    已有一段時間，故研議認為林車未注意車前狀況，並隨時採
    取必要之安全措施，亦有疏失。而其覆議意見則認，被告駕
    駛自用小客車，夜間行經行車管制號誌交岔路口，未注意車
    前狀況，並隨時採取必要之安全措施，為肇事次因等情，有
    交通部公路總局110年7月6日路覆字第1100065655號函檢附
    之交通部公路總局車輛行車事故鑑定覆議會0000000案覆議
    意見書（見原審卷第131-136頁)附卷可按，益證被告確有前
    揭過失駕駛行為無訛。
㈤、又按行人穿越道路，設有行人穿越道、人行天橋或人行地下
    道者，必須經由行人穿越道、人行天橋或人行地下道穿越，
    不得在其100公尺範圍內穿越道路，道路交通安全規則第134
    條第1款定有明文。被害人黃秀鶯係行人，對前揭行人穿越
    道路之規定，自不能諉稱不知，且本件案發當時，客觀上並
    無不能注意之情事，已詳如前述，而黃秀鶯竟疏注意行人穿
    越道路，於設有行人穿越道者，必須經由行人穿越道，不得
    在其100公尺範圍內穿越道路，竟未依規定行走行人穿越道
    穿越道路，致本件車禍事故之發生，亦屬與有過失甚明。再
    者，本件車禍事故經送交通部公路總局嘉義區監理所嘉雲區
    車輛行車事故鑑定會鑑定，鑑定結果認行人黃秀鶯手推無照
    明燈光設備之四輪推車，夜間行經行車管制號誌交岔路口，
    於100公尺内有行人穿越道，未依規定行走，反由路口穿越
    道路不當，為肇事主因；嗣復經原審送交通部公路總局車輛
    行車事故鑑定覆議會鑑定，其覆議意見則認行人黃秀鶯推行
    四輪式手推車，夜間行經行車管制號誌交岔路口，未依規定
    行走行人穿越道穿越道路，為肇事主因等情，有前揭鑑定意
    見書及覆議意見書存卷可參，益證黃秀鶯於本件車禍事故之
    發生，確與有過失甚明。
㈥、綜上所述，被告對本件車禍事故具有過失，而被害人黃秀鶯
    雖亦有過失，惟本件車禍事故既係被告前揭過失行為所合併
    肇致，被告仍不得因此解免其過失責任，僅可供量刑之斟酌
    而已。本件被告既有過失，且其過失行為與黃秀鶯之死亡結
    果亦具有相當因果關係。是被告前揭所辯，顯係事後卸責之
    詞，不足採憑，本案事證明確，被告前揭過失致人於死犯行
    ，堪予認定，自應依法論罪科刑。
二、論罪：
㈠、核被告所為係犯刑法第276條之過失致人於死罪。
㈡、又被告於本件車禍肇事後，在偵查機關或有偵查犯罪職權之
    公務員尚未發覺其犯罪前，即主動向據報前來處理車禍之員
    警坦承其為肇事者，自首並接受裁判等情，有嘉義縣警察局
    中埔分局交通分隊道路交通事故肇事人自首情形紀錄表（見
    相字卷第39頁）附卷可按，合於自首之要件，爰依刑法第62
    條前段規定，減輕其刑。
參、上訴駁回之理由：
　　原判決以被告犯行明確，適用刑事訴訟法第273條之1第1項
    、第299條第1項前段，刑法第276條、第62條前段、第41條
    第1項前段，刑法施行法第1條之1第1項等規定，論以被告犯
    刑法第276條之過失致人於死罪，併敘明被告所為符合自首
    之規定，爰依刑法第62條前段規定減輕其刑。復敘明審酌被
    告因上開過失，致釀本件車禍事故，造成被害人黃秀鶯死亡
    ，並衡酌其坦承犯行，態度良好，雖有調解意願，然因調解
    金額未能與告訴人蔡月嬌、蔡順正、蔡順楠、蔡順福、蔡春
    梅達成共識，故尚未與告訴人蔡月嬌等5人成立調解，賠償
    渠等損失，又被告為本件肇事次因，黃秀鶯為肇事主因，暨
    被告自陳○○畢業之智識程度，從商，與父親同住，配偶已過
    世，沒有子女等一切情狀，而量處被告有期徒刑4月，並諭
    知易科罰金之折算標準。本院核其認事用法並無違誤，量刑
    亦屬妥適。被告上訴意旨，否認其有過失致死之犯行，並無
    理由，業經本院指駁詳如前述，應予駁回。
據上論斷，應依刑事訴訟法第368條，判決如主文。
本案經檢察官陳則銘提起公訴，檢察官蔡麗宜、曾昭愷到庭執行
職務。
中　　華　　民　　國　　111 　年　　1 　　月　　26　　日
                  刑事第四庭    審判長法　官  郭玫利
                                      法　官  曾子珍
                                      法　官  陳金虎
以上正本證明與原本無異。
如不服本判決應於收受送達後20日內向本院提出上訴書狀，其未
敘述上訴理由者，並得於提起上訴後20日內向本院補提理由書（
均須按他造當事人之人數附繕本）「切勿逕送上級法院」。
　　　　　　　　　　　　　　　　　　　書記官  尤乃玉　　
中　　華　　民　　國　　111 　年　　1 　　月　　26　　日
附錄本案論罪科刑法條全文：
中華民國刑法第276條：
因過失致人於死者，處5年以下有期徒刑、拘役或50萬元以下罰
金。